【裁判字號】    97,上,39
【裁判日期】    970528
【裁判案由】    拆屋還地
【裁判全文】
臺灣高等法院臺中分院民事判決            97年度上字第39號
上  訴  人  乙○○
訴訟代理人  陳銘釗律師
複  代理人  丙○○
被  上訴人  甲○○
            丁○○
共      同
訴訟代理人  林益堂律師
上列當事人間拆屋還地事件，上訴人對於中華民國96年11月28日
台灣台中地方法院96年度訴字第763號第一審判決提起上訴，本
院於民國97年5月14日辯論終結，玆判決如下：
    主  文
上訴駁回。
第二審訴訟費用由上訴人負擔。
    事實及理由
一、被上訴人主張：坐落台中縣豐原市○○段131地號、地目建
    、面積53.95平方公尺土地（下稱系爭土地），為被上訴人
    所共有。上訴人無權占用系爭土地，其上土木造平房（下稱
    系爭房屋），未辦保存登記，民國（下同）94年間又於未取
    得建築執照情形下非法改建，繼續占用等情，爰依民法第七
    百六十七條規定，求為命：上訴人應將系爭土地如原判決附
    圖（下稱附圖）斜線部分所示之鐵皮磚造建物、面積43.9平
    方公尺拆除，將土地返還被上訴人之判決。
二、上訴人則以：系爭土地於77年重測前為大湳段549之2地號，
    係被上訴人於78年間向上訴人之弟訴外人曾國輝買受其應有
    部分，嗣於83年間因判決分割共有物而共同取得。曾國輝之
    應有部分，則為62年間自上訴人之父訴外人曾炳煌所繼承。
    又上開大湳段549之2地號係53年間因實施平均地權，依都市
    ○○○○段549地號土地逕為分割而來，曾炳煌於45、46年
    間買受前手於該地號土地之應有部分後，即與其他共有人協
    議分管，並於所分管之特定部分即系爭土地上興建系爭房屋
    ，嗣於其死亡前幾年，將系爭房屋贈與上訴人，由上訴人先
    取得事實上之處分權，再因繼承取得所有權。依民法第四百
    二十五條之一第一項規定及立法理由，暨最高法院48年度台
    上字第1065號判例、89年度台上字第482號民事判決、95年
    度台上字第2897號民事判決、93年度台上字第1328號民事判
    決意旨，應認被上訴人買受系爭土地之初，即默認上訴人有
    權繼續使用系爭土地，或推定兩造在系爭房屋使用期限內，
    就土地視為有租賃關係，上訴人自非無權占有。再者，系爭
    土地面積狹小，最小深度（即鄰接之道路境界線至後側境界
    線之垂直距離）不足8公尺，依「台中縣畸零地使用自治條
    例」規定，係屬「畸零地」，非經補足所缺之深度，不得建
    築，而系爭土地之現況，四周已無可供補足深度之鄰地。反
    之，上訴人欲與被上訴人互易之土地，乃可供建築之建地，
    上訴人因年近六旬，又無恆產，已無資力建築房屋，故不得
    以在自幼居住之系爭房屋安身。系爭土地雖為被上訴人所共
    有，然依法不得建築，其行使權利所能取得之利益甚微，卻
    使上訴人原本合法之建物遭受拆除，並致上訴人臨老被迫喪
    失棲身之地，增添社會問題，是被上訴人之權利行使，違反
    公共利益，以損害他人為主要目的，屬於權利濫用，違反誠
    信原則等語，資為抗辯。
三、查，被上訴人為系爭土地之共有人，上訴人使用系爭房屋占
    用系爭土地如附圖所示之斜線部分等事實，為兩造所不爭，
    並經原審法院豐原簡易庭會同兩造及臺中縣豐原地政事務所
    測量人員至現場履勘、測量，製有96年2月13日勘驗筆錄、
    土地複丈成果圖（即附圖），復有土地登記簿謄本等件附於
    豐原簡易庭豐補字第55號卷可稽，自堪信為真實。
四、按所有人對於無權占有或侵奪其所有物者，得請求返還之，
    民法第七百六十七條前段定有明文。以無權占有為原因，請
    求返還土地者，占有人對土地所有權存在之事實無爭執，而
    僅以非無權占有為抗辯者，土地所有權人對其土地被無權占
    有之事實無舉證責任，占有人自應就其取得占有係有正當權
    源之事實證明之（最高法院85年度台上字第1120號判決參照
    ）。被上訴人主張上訴人無權占有系爭土地，上訴人對被上
    訴人為系爭土地之共有人並不爭執，惟抗辯非無權占有，上
    訴人即應證明其合法占有之權源。查，上訴人抗辯其父曾炳
    煌於45、46年間買受大湳段549地號土地之應有部分後，即
    與其他共有人協議分管，並於所分管之特定部分即系爭土地
    上興建系爭房屋乙節，於原審隻字未提，上訴本院後始以系
    爭土地於被上訴人78年買受前業經分管數十年為抗辯，復未
    提出任何書證或人證以實其說，已難採信。上訴人雖稱：系
    爭房屋建成後，迄83年間被上訴人因判決分割而共同取得系
    爭土地止，已歷40餘年，其間上訴人之父或上訴人均未曾遭
    遇其他土地所有人，以未經共有人全體同意，無權占有系爭
    土地興建房屋為由，請求返還土地；被上訴人於83年間判決
    分割取得系爭土地後，迄提起本訴訟前，亦從未以上訴人無
    權占有為由，請求上訴人返還土地；且被上訴人係輾轉繼受
    自上訴人之父之應有部分，參諸實務上判決分割之案例，殆
    以符合分管狀態為分割之原則，均可證上訴人之父興建系爭
    房屋之初，已與其他土地共有人間就系爭土地有分管協議存
    在云云。惟按單純之沈默，與默許同意之意思表示不同，共
    有人對他共有人於共有土地上興建房屋，雖未為制止或未予
    爭執，非即可推定有同意分管之意思表示；又對於無權占有
    人之使用，雖知情而單純沈默未加異議，或雖加以異議然未
    提起訴訟，不生任何法律效果，亦非默許同意繼續使用，是
    系爭土地歷來共有人或被上訴人，縱未曾對上訴人使用系爭
    土地之行為，請求上訴人返還土地或提起訴訟，均無從認定
    有分管契約存在或默認上訴人有權繼續使用系爭土地。又分
    割共有物之判決，就分割方法考量原因不只一端，自不能僅
    以分割時上訴人已使用系爭土地，遽然推論被上訴人買受系
    爭土地時已繼受分管契約。再者，關於申請建物所有權第一
    次登記，69年1月23日修正之土地登記規則第七十條第二項
    即規定：「實施建築管理前建造之建物，無使用執照者，如
    建物與基地同屬一人所有者，應提出建築主管機關或鄉鎮市
    區公所之證明文件或實施建築管理前繳納房屋稅、水電費之
    憑證。建物與基地非屬同一人所有者，並另附使用基地之證
    明文件。」現行土地登記規則第七十九條第二項亦規定：「
    實施建築管理前建造之建物，無使用執照者，應提出主管建
    築機關或鄉（鎮、市、區）公所之證明文件或實施建築管理
    前有關該建物之下列文件之一：一、曾於該建物設籍之戶籍
    謄本。二、門牌編釘證明。三、繳納房屋稅憑證或稅籍證明
    。四、繳納水費憑證。五、繳納電費憑證。六、未實施建築
    管理地區建物完工證明書。七、地形圖、都市計畫現況圖、
    都市計畫禁建圖、航照圖或政府機關測繪地圖。八、其他足
    資證明之文件。」同條第四項規定：「第二項之建物與基地
    非屬同一人所有者，並另附使用基地之證明文件。」，即實
    施建築管理前建造之建物，無使用執照者，如能依規定提出
    證明文件，並於建物與基地非屬同一人所有者，另附使用基
    地之證明文件，即得申請建物所有權第一次登記。系爭建物
    迄未辦理保存登記，且無使用執照，為上訴人所自陳（見本
    院卷81頁），關於上訴人使用系爭房屋之時間，上訴人自陳
    系爭房屋興建迄今已40餘年，而依上訴人所提申辦自來水裝
    置證明，係64年即申請裝置（見本院卷8頁），且上訴人至
    遲於74年即居住於系爭房屋，亦為上訴人於書狀內所自陳，
    並有戶籍謄本為證（見本院卷5、9頁），上訴人應可輕易提
    出設籍之戶籍謄本、繳交水電費等證明文件，尤其被上訴人
    係78年間始向上訴人之弟曾國輝購買系爭土地之應有部分，
    於此之前系爭土地均由上訴人之父或弟與他人共有，有土地
    登記簿附卷可憑（見本院卷42、46頁），果如上訴人所辯，
    系爭房屋為上訴人之父與土地共有人就系爭土地約定分管後
    所建，且歷來土地受讓人、全體共有人均同意上訴人使用系
    爭土地，何以數十年來均不為建物所有權第一次登記之申請
    ？益證上訴人使用系爭土地，並無合法權源，致數十年來均
    無從為所有權第一次登記。是依上訴人所提事證，無從認定
    上訴人之父曾炳煌曾就系爭土地與當時各土地共有人為分管
    協議，則上訴人抗辯以系爭土地業經分管，被上訴人係輾轉
    繼受上訴人之父之應有部分，依民法第四百二十五條之一第
    一項規定及立法理由，暨最高法院48年度台上字第1065號判
    例、89年度台上字第482號民事判決、95年度台上字第2897
    號民事判決、93年度台上字第1328號民事判決意旨，應認被
    上訴人買受系爭土地之初，即默認上訴人有權繼續使用系爭
    土地，或推定兩造在系爭房屋使用期限內，就土地視為有租
    賃關係，上訴人自屬有權使用云云，不足採信。
五、被上訴人主張系爭房屋為上訴人所有或屬上訴人具處分權之
    違章建築；上訴人稱系爭房屋為其父生前所建，其先因贈與
    取得事實上處分權，再依繼承取得所有權，並抗辯系爭房屋
    依土地登記規則第七十九條及「台中縣辦理公共工程建築改
    良物拆遷補償自治條例」第三條、第十一條第一項規定，屬
    合法建物云云。查，系爭房屋迄未辦理建物所有權第一次登
    記，為兩造所不爭，按就未辦理保存登記之建築物為讓與時
    ，雖因未辦理保存登記致不能辦理所有權移轉登記，該建築
    物之所有權不能發生讓與之效力，但受讓人與讓與人間非不
    得約定將該建築物之事實上處分權讓與於受讓人（最高法院
    74年度台上字第1317號判決參照），依兩造提出系爭房屋之
    內外部照片，系爭原土木造之房屋建造年代久遠，而外部加
    蓋鐵皮部分較為新穎（見原審訴字卷20至22、49至52頁）；
    上訴人提出其64年向台灣省自來水公司申請於系爭房屋裝置
    自來水之裝置證明（見本院卷8頁）；被上訴人提出78年間
    向訴外人曾國輝買受系爭土地時，買賣契約內記載其上有曾
    國輝現用之土木造平房一併出售（見原審訴字卷23至25頁）
    ；上訴人自陳其近年曾因系爭房屋之屋頂漏水而翻修（見原
    審訴字卷17頁）等證據資料，足認上訴人所稱系爭房屋為其
    父所建，過世前將之贈與上訴人，近年因屋齡久遠有漏雨情
    形，上訴人乃在屋外加蓋鐵皮以防風雨等語屬實。上訴人因
    系爭房屋起造人即上訴人之父所為贈與，而就系爭房屋有事
    實上之處分權，然上訴人無法舉證占用系爭土地之正當權源
    ，已如上述，被上訴人依民法第七百六十七條規定，訴請上
    訴人拆除系爭房屋並返還無權占有之土地，自屬有據，應予
    准許。
六、上訴人另以前詞，抗辯被上訴人之權利行使違反公共利益，
    以損害他人為主要目的，屬於權利濫用，違反誠信原則等語
    。惟按民法第一百四十八條權利之行使，不得以損害他人為
    主要目的之規定，其真意係在限制權利人行使權利，專以損
    害他人為主要目的，苟權利人行使權利非專以損害他人為主
    要目的，縱使他人喪失利益，亦無該條之適用（最高法院45
    年台上字第105號判例、69年度台上字第1079號判決、72年
    度台上字第1205號判決參照）。查，系爭土地縱為畸零地，
    雖無法為建築之用，惟被上訴人如能收回，得出賣他人以獲
    利，或使用於其他非建築之用途，被上訴人為本件之請求，
    自非以損害他人為主要目的。而上訴人所稱欲與被上訴人互
    易之台中縣神岡鄉土地，土地所有人為訴外人廖平地，非上
    訴人所有，且以公告土地現值與土地面積計算，價值僅50餘
    萬元，與系爭土地價值200餘萬元，顯不相當，有土地登記
    第二類謄本附卷可查（見原審訴字卷35頁、本院卷92頁），
    被上訴人不同意互易亦在情理之中。再者，權利之社會化，
    當不至剝奪所有人應有之權能，否則私權豈非毫無保障，得
    任由第三人侵犯，而無法秩序。被上訴人所為係基於法律所
    許可範圍內正當權利之行使，尚不得指為權利濫用，上訴人
    徒憑己見，指稱被上訴人對其起訴，為權利之濫用云云，亦
    無理由。
七、綜上所述，被上訴人依民法第七百六十七條規定，請求上訴
    人將系爭土地，如附圖斜線部分所示之鐵皮磚造建物、面積
    43.9平方公尺拆除，將土地返還被上訴人，為有理由，應予
    准許。原審據此為被上訴人勝訴之判決，核無違誤，上訴意
    旨仍執前詞，指摘原判決不當，求予廢棄，為無理由，應駁
    回其上訴。本件事證已臻明確，兩造其餘攻擊防禦方法及舉
    證，核與本件判決結果不生影響，毋庸逐一論列，併此敘明
    。
據上論結，本件上訴為無理由，依民事訴訟法第四百四十九條第
一項、第七十八條，判決如主文。
中    華    民    國    97    年    5     月    28    日
                      民事第一庭審判長法  官  吳火川
                                      法  官  陳繼先
                                      法  官  饒鴻鵬
以上正本係照原本作成。
如對本判決上訴，須於收受判決送達後20日內向本院提出上訴書
狀，其未表明上訴理由者，應於提出上訴後20日內向本院提出上
訴理由書（須按他造人數附具繕本）。
上訴時應提出委任律師為訴訟代理人之委任狀。具有民事訴訟法
第466條之1第1項但書或第2項之情形為訴訟代理人者，另應附具
律師及格證書及釋明委任人與受任人有該條項所定關係之釋明文
書影本。
                                      書記官  林明冬
中    華    民    國    97    年    5     月    29    日
                                                      Ｍ


司法院資訊處製作；財團法人民間司法改革基金會備份。
